【裁判字號】    97,破抗,45
【裁判日期】    970627
【裁判案由】    宣告破產
【裁判全文】
臺灣高等法院民事裁定                  97年度破抗字第45號
抗告人  甲○○
抗告人因聲請宣告破產事件，對於中華民國九十七年三月二十八
日臺灣士林地方法院九十六年度破字第五九號所為裁定提起抗告
，本院裁定如下：
    主  文
抗告駁回。
抗告程序費用由抗告人負擔。
    理  由
一、本件抗告人聲請及抗告意旨略以：(一)伊因於民國八十九年間
    投資不順利、配偶於九十一年間中風失業、父親重病，又育
    有四名子女等因素，而以信用卡及現金卡預借現金週轉，致
    伊負債新台幣（下同）三百七十五萬零四百四十一元，至九
    十五年間每月應繳金額已達十萬餘元，伊遂與債權銀行達成
    債務協商，每月須支付三萬六千五百五十一元；惟當時伊之
    債權人第一商業銀行股份有限公司尚未參加債務協商，伊每
    月仍須支付第一銀行五千元，合計伊每月須清償高達四萬一
    千五百五十一元之債務，而伊配偶、父親及四名子女之生活
    扶養費用及教育費用等家庭所有支出均賴伊一人所得支應，
    收支幾難平衡，值此期間因伊父親開刀住院而僱請看護工照
    料，二個月費用即高達十數萬元，顯已入不敷出而終致伊數
    月後毀約。嗣伊恢復債務協商前應繳之本息，僅利息每月即
    高達六萬元，遑論累計至三百七十五餘萬元之本金，縱以伊
    每月十萬元之薪資扣除應負債務後，根本無力支付家庭生活
    支出，又伊已年近五十二歲，距退休年齡無幾，身體狀況日
    漸衰退，將來可獲取之報酬無法預期，僅能自給自足，無力
    清償每月達六萬元之利息，是以伊於未來可工作期間，伊債
    務總額只會增加，不會減少，顯已達永久不能支付而符合不
    能清償債務之情形。茲因伊親友願捐贈三十五萬元，以供債
    權銀行分配，伊之負債顯大於資產而不能清償債務，願以該
    三十五萬元之資產組成破產財團，聲請宣告破產。(二)伊現每
    月薪資尚足以支付生活必要支出，毋庸以該三十五萬元支付
    ，且伊債權銀行雖計有十四家之多，既均為銀行，應能於最
    短時日內終結，故伊所提供之該三十五萬元扣除破產管理人
    報酬約莫五萬元後，尚有餘額達三十萬元，足使伊債權人受
    償，參以破產法立法意旨本即以債務人無法清償債務為前提
    ，縱債權人受償金額至微，仍不得據為駁回債務人破產宣告
    聲請之理由，原裁定認定本件破產宣告聲請無實益，顯有未
    當。至伊信用卡支出中有關旅店、飯店之食宿支出部分，均
    係於九十一至九十二年間，因當時伊配偶中風無業，身心受
    創，伊為免其心理壓力過大而有礙復健，遂攜全家一同旅遊
    ，此為例外性、非常態之支出，原審不問緣由遽視為恣意奢
    侈性消費支出而歸責於伊，實有待商榷，爰依法提起本件抗
    告，請求廢棄原裁定，並宣告伊破產云云，並提出抗告人全
    戶戶籍謄本、抗告人配偶及父親全民健康保險重大傷病免自
    行部分負擔證明卡、抗告人父親身心障礙手冊等件為證（見
    原審卷第八至十二頁）。
二、按破產財團之構成，依破產法第八十二條第一項之規定，包
    括：一、破產宣告時屬於破產人之一切財產，及將來行使之
    財產請求權。二、破產宣告後，破產終結前，破產人所取得
    之財產，自非債務人所得恣意指定特定財產而構成其破產財
    團。抗告人主張以其親友所捐贈之三十五萬元組成破產財團
    ，聲請本件破產宣告，並據提出支票影本為證（見原審卷第
    三七頁），與上開破產法規定相違，法院仍應於審酌本件聲
    請符合破產宣告法定要件，裁定宣告抗告人破產後，依法以
    抗告人上開二項財產構成其破產財團，合先敘明。
三、再按破產，對債務人不能清償債務者宣告之，破產法第五十
    七條定有明文。「所謂不能清償債務，於自然人，係指支付
    不能或停止支付而言。支付不能，則係指債務人欠缺清償資
    力，對於已屆清償期，且已受請求之債務之全部或主要部分
    ，預見其為一般且繼續的不能清償之財產狀態。而債務人有
    無支付不能之破產原因，係以裁定時之狀況為準，債務人將
    來有無工作能力或其薪資未來有無增加可能，尚非聲請宣告
    破產之法定障礙事項。」（最高法院九十六年度台抗字第四
    九九號裁判要旨參照）。而債務人之清償資力係以其財產、
    信用、勞力三者構成，債務人雖無財產，如有良好之信用或
    優良之技術，仍有清償債務之可能。故所謂債務人支付不能
    ，不能僅以債務人之財產為標準，必待動員其信用、勞力等
    之力量，仍屬資力不足清償債務時始可。查：
  (一)據原法院依職權調取抗告人九十至九十五年間財產歸屬資料
    清單所示（見原審卷第十七至三三頁），單就抗告人之薪資
    所得觀之，其於九十年間即有八十九萬四千二百二十元、九
    十一年間為八十一萬四千五百四十元、九十二年間為八十二
    萬九千一百七十六元、九十三年間為八十五萬五千五百二十
    一元、九十四年間為一百零一萬一千八百十六元、九十五年
    間則為一百十一萬五千二百九十六元，佐以抗告人其他所得
    收入，可認其每月固定薪資收入約十萬元，亦為抗告人所自
    承（見本院卷第七頁），而抗告人現仍任職於中華電信股份
    有限公司。
  (二)又原法院依據抗告人所提債權人清冊發函通知各銀行陳報債
    權額並就本件聲請宣告破產事件表示意見，經債權人台新國
    際商業銀行股份有限公司（下稱台新銀行）、國泰世華商業
    銀行股份有限公司、日盛國際商業銀行股份有限公司、聯邦
    商業銀行股份有限公司、臺灣新光商業銀行股份有限公司、
    兆豐國際商業銀行股份有限公司（下稱兆豐銀行）、玉山銀
    行、香港商香港上海匯豐銀行股份有限公司、中國信託商業
    銀行股份有限公司、萬泰商業銀行股份有限公司、中華商業
    銀行股份有限公司（下稱中華商銀）、美商美國運通銀行股
    份有限公司、台北富邦商業銀行股份有限公司，各自陳報對
    於抗告人之債權額為六十四萬九千二百六十五元、四十萬六
    千一百三十六元、十四萬六千零三十七元、三十一萬四千六
    百零一元、八萬七千一百五十三元、二十萬一千七百九十五
    元、二十四萬七千二百九十二元、六十七萬七千二百三十六
    元、二十六萬六千四百三十元、十八萬四千四百九十九元、
    二十六萬四千四百七十四元、二十三萬二千二百四十七元、
    二十五萬二千二百二十八元，共計三百九十二萬九千三百九
    十三元（原審卷第五三、五五、六五、七四、八六、一○七
    、一二四、一二五、一二六、一四三、二○九、二○五、二
    四七頁）。
  (三)抗告人前與以台新銀行為首之債權銀行於九十五年九月十三
    日達成債務協商，惟於九十六年十月九日毀諾；另於九十五
    年十月間與兆豐銀行達成債務協商，於九十六年九月間毀諾
    ，雙方嗣於九十六年十月十八日曾再次達成還款協議，抗告
    人卻隨即於同年月二十六日聲請宣告破產，而各債權銀行表
    示因抗告人有正常工作能力及適當收入，願與抗告人協商還
    款金額、期數與利率，幫助抗告人正常繳款等情，分別有台
    新銀行九十七年二月二十一日台新總作服資處字第○九七○
    ○○○○四八八號函、該債務協商協議書及所附無擔保債務
    還款計畫書及兆豐銀行九十七年二月二十九日陳報狀可稽（
    原審卷第五三頁、第五九至六一頁及第一○七頁、第五五、
    六五、七四、八六、一○七頁），另依中華商銀所提催收暨
    訴訟程序紀錄表所示（原審卷第二四四至二四五頁），抗告
    人自九十六年十月間開始積欠信用卡債務而未清償，經中華
    商銀人員聯絡均未回應，直至其於同年月二十六日向原法院
    聲請宣告破產後，始稱其提起本件聲請而無意付款等語，顯
    見抗告人於動用其信用力及能力後，足以依上揭協商協議，
    支應上揭債務之清償，債務人竟任意停止支付，顯不具欠缺
    清償資力而不能支付債務之情形。
四、末按債權人聲請宣告破產時，應於聲請書敘明其債權之性質
    、數額及債務人不能清償其債務之事實。法院在裁定宣告破
    產前，得依職權為必要之調查，並傳訊債務人、債權人及其
    他關係人，破產法第六十一條及第六十三條第二項亦分別定
    有明文。抗告人另主張伊配偶於九十一年間中風、父親罹患
    重症肌無力，並育有四名子女，全家所有支出均賴伊一人之
    所得支付，顯已入不敷出云云；惟據抗告人所提戶籍謄本、
    全民健康保險重大傷病免自行部分負擔證明卡及身心障礙手
    冊等件，難認其已釋明其主張因負擔家庭生計而致不能清償
    債務之事實，況抗告人排行長男，尚有排行參男楊智訓，足
    見其父母另有其他扶養義務人，且抗告人復未能釋明其扶養
    義務負擔；綜上，尚難認抗告人有無支付不能或停止支付等
    不能清償債務之情形，其聲請宣告破產，不應准許。原裁定
    以：以抗告人之工作能力及年齡觀之，其是否已陷於永久不
    能支付，而符合不能清償債務之要件，已非無疑。抗告人前
    與債權人經由債務協商機制，達成還款協議，嗣卻毀諾不再
    按月繳納清償，又於所稱生活窘迫之餘，仍顧及其非強制性
    保險支出及奢侈消費性支出，難認其無恣意累積債務之可歸
    責情形，抗告人聲請本件破產，亦與誠信原則有悖等語，駁
    回本件宣告破產之聲請，理由略有不同，但結果並無不同，
    抗告意旨執前辭指摘原裁定不當，求予廢棄原裁定，並准予
    宣告其破產，為無理由，應予駁回。
五、據上論結，本件抗告為無理由，爰裁定如主文。
中    華    民    國    97    年    6     月    27    日
                  民事第十庭
                        審判長法  官  黃豐澤
                              法  官  林麗玲
                              法  官  吳光釗
正本係照原本作成。
本裁定除以適用法規顯有錯誤為理由，並經本院許可外，不得再
抗告。如提起再抗告，應於收受後10日內委任律師為訴訟代理人
向本院提出再抗告狀。並繳納再抗告費新台幣１千元。
中    華    民    國    97    年    6     月    27    日
                              書記官  秦慧榮


司法院資訊處製作；財團法人民間司法改革基金會備份。
